臺灣高雄地方法院刑事判決　　　　　　　94年度訴字第1751號
公　訴　人　臺灣高雄地方法院檢察署檢察官
被　　　告　戊○○
上列被告因偽造文書等案件，經檢察官提起公訴（93年度偵緝字
第1731號），本院判決如下：
    主  文
戊○○無罪。
    理  由
一、公訴意旨略以：被告戊○○與丁○○（戊○○之夫，由檢察
    官另行通緝中）基於意圖為自己不法之所有及偽造文書之共
    同犯意，明知丁○○並無真正招募互助會之意思及丁○○並
    非陳春榮本人，由丁○○以綽號「榮哥」及在互助會會單上
    冒簽「陳春榮」之方式，自任互助會會首，並由戊○○從旁
    表示丁○○很穩等語，共同招募附表一編號一至編號四之互
    助會，邀集甲○○（即互助會會單上所載之「冬兒」）、庚○○（即互助會會單上所載之「夢涵」）、癸○○（即互助
    會會單上所載之「戊修」）、壬○○（即互助會會單上所載
    之「碧君」）、辛○○（即互助會會單上所載之「淑如」）
    、乙○○（即互助會會單上所載之「淑芳」）、己○○（即
    互助會會單上所載之「淑華」）為會員（詳如附表二所示）
    ，期間會員詢問互助會由何人得標時，丁○○即告以有其他
    人以更高價格得標而繼續向會員收取會款，及至92年3 月19
    日甲○○得標欲向被告收取附表編號一之互助會款時，戊○○及丁○○竟失去聯絡，始知受騙，合計約詐得新臺幣（下
    同）0000000 元，因認被告涉犯刑法第216 條、第210 條之
    行使偽造私文書及第339 條第1 項之詐欺罪嫌。
二、按犯罪事實應依證據認定之，無證據不得認定其犯罪事實，
    不能證明被告犯罪或其行為不罰者，應諭知無罪之判決，刑
    事訴訟法第154 條第2 項及第301 條第1 項分別定有明文。
    亦即，犯罪事實之認定，應憑證據，如未能發現相當證據，
    或證據不足以證明，自不能以推測或擬制之方法，作為裁判
    基礎（最高法院40年臺上字第86號判例意旨參照）；且認定
    犯罪事實所憑之證據，雖不以直接證據為限，間接證據亦包
    括在內，然而無論直接證據或間接證據，其為訴訟上之證明
    ，須於通常一般之人均不致有所懷疑，而得確信其為真實之
    程度者，始得據為有罪之認定，倘其證明尚未達到此一程度
    ，而有合理之懷疑存在而無從使事實審法院得有罪之確信時
    ，即應由法院為諭知被告無罪之判決（最高法院76年臺上字
    第4986號判例意旨參照）；又檢察官對於起訴之犯罪事實，
    仍應負提出證據及說服之實質舉證責任。倘其所提出之證據
    ，不足為被告有罪之積極證明，或其指出證明之方法，無從
    說服法院以形成被告有罪之心證，基於無罪推定之原則，自
    應為被告無罪判決之諭知（最高法院92年度臺上字第128 號
    判例意旨參照）。
三、公訴人認被告涉有上開行使偽造私文書及詐欺取財犯行，無
    非係以：（一）證人即告訴人甲○○、陳怡玲、壬○○、己○○之證詞；（二）會員名單4 紙；（三）法務部戶役政連
    結作業系統查詢結果2 紙；（四）共同被告丁○○於92年6
    月11日在檢察官偵查中之陳述；（五）被告於94年2 月23日
    在檢察官偵查中之陳述等為其主要論據。訊據被告戊○○堅
    決否認有何行使偽造私文書及詐欺取財犯行，辯稱：伊並未
    參與處理本件互助會，互助會單上亦無其姓名，伊雖曾於90
    年或91年間在告訴人甲○○（即互助會單上所載會員「冬兒
    」）至伊計程車行時，鼓勵甲○○參加伊先生即丁○○招募
    之互助會，但因甲○○之前即參加丁○○招募之互助會，並
    已完會，丁○○重行起會，伊乃告知甲○○多少參互助會可
    以賺取利息，但伊並未向其稱丁○○很穩，伊僅知道事後甲○○有參加丁○○招募之互助會，至於參加幾會伊並不清楚
    ，伊亦未向其他告訴人表示丁○○之互助會很穩，而丁○○
    所以用「陳春榮」名義擔任互助會會首，係因其連姓帶名改
    名為「陳春榮」，但未向戶政事務所辦理更名登記之故等語
    。
四、經查：
（一）按刑事訴訟法第187條、第188條規定：證人具結前，應告
      以具結之義務及偽證之處罰。對於不令具結之證人，應告
      以當據實陳述，不得匿、飾、增、減。具結應於訊問前為
      之。但應否具結有疑義者，得命於訊問後為之。又同法第
      158條之3規定：證人、鑑定人依法應具結而未具結者，其
      證言或鑑定意見，不得作為證據。核其立法意旨，在以具
      結擔保其證言係據實陳述，倘違背該等具結規定，其等證
      言，即因欠缺程序方面之法定要件，難認為係合法之證據
      資料。而刑事審判上之共同被告，係為訴訟經濟等原因，
      由檢察官或自訴人合併或追加起訴，或由法院合併審判所
      形成，其間各別被告及犯罪事實仍獨立存在。故共同被告
      對其他共同被告之案件而言，為被告以外之第三人，本質
      上屬於證人，自不能因案件合併關係而影響其他共同被告
      原享有之憲法上各項權利，大法官會議解釋第582 號解釋
      文亦載明斯旨。查共同被告丁○○於92年6 月11日在檢察
      官偵查中之供述，既經檢察官列為指證被告涉嫌共同行使
      偽造私文書及詐欺罪嫌之證據，則檢察官對於丁○○之上
      開供述，明顯係將其立於證人地位至明。是證人即共同被
      告丁○○於92年6 月11日在檢察官偵查中之供述，即應於
      受訊問前即令其具結，並告以具結之相關規定，始具有證
      據能力。然觀諸丁○○於前開檢察官偵查中為供述時（見
      92年度偵緝字第1106號卷第33至35頁92年6 月11日訊問筆
      錄），不僅非以證人地位供承有關被告戊○○犯案情事，
      且未有簽立結文，有上開訊問筆錄在卷可稽。則共同被告
      丁○○上揭於92年6 月11日檢察官偵查中之供述，顯有瑕
      疵，應認無證據能力。
（二）被告與丁○○係屬夫妻關係，且丁○○確有以「陳春榮」
      名義自任會首招募如附表一所示4 組互助會之事實，固有
      法務部戶役政連結作業系統查詢結果2 紙（見93年度偵緝
      字第1731號偵查卷第78至79頁）及互助會單4 紙在卷可憑
      （見92年度發查字第1777號卷第至89頁），但尚無法依該
      等戶役政連結作業系統查詢結果及互助會單即遽認被告確
      有公訴人所指行使偽造私文書及詐欺取財之情事。
（三）證人即告訴人己○○於本院審理時證稱：丁○○約於92年
      度向其招募互助會，因丁○○常至其公司走動，又認識其
      老闆癸○○及闆娘壬○○，且丁○○開設之計程車行在其
      公司隔壁，隨時可以見到，伊始同意以「淑華」名義參加
      丁○○所招募之互助會約2 、3 會，伊當時即知悉丁○○
      即係「春榮」，但並不知道被告為丁○○之妻，亦不認識
      被告，嗣後其至丁○○開設之計程車行繳交會款，見到被
      告時，始知悉被告為丁○○之妻，而被告亦僅有1 次於其
      前往繳交會款時，因丁○○不在始代為收取會款，被告從
      未向其邀集過互助會或向其表示丁○○之財力狀況等語明
      確（見本院94年度8 月3 日審判筆錄第4 至8 頁），公訴
      意旨謂丁○○招募如附表一所示互助會時，被告從旁表示
      丁○○很穩等語，而共同邀集證人己○○參加互助會云云
      ，顯有違誤。
（四）證人即告訴人甲○○雖於檢察官偵查中證稱：丁○○去伊
      家中收會錢，並另行起會要伊跟會，伊告知不願跟會時，
      被告乃向伊表示不要緊，其先生很穩等語（見93年度偵緝
      字第1731號偵查卷第72至73頁），嗣於本院審理時證述：
      伊於89年間開始即以「冬兒」名義連續參加丁○○所招募
      之互助會，嗣於90年間本案之互助會尚未開始前，丁○○
      與被告至其位於重上街之住處，丁○○表示欲另起新會，
      並自行將伊名字列於會單上，因當時伊已有參加互助會，
      且沒有收入，擔心無法繳交會款，而不願繼續參加互助會
      ，被告乃告知其先生的會很穩，叫伊繼續跟，多少可以賺
      一點利息，伊才繼續參加丁○○招募之互助會等語（見本
      院94年8 月22日12至17頁），則依證人甲○○前開所稱丁○○另行起會邀集互助會時，被告向其表示丁○○的會很
      穩之時間既係在90年間，自不可能係於丁○○邀集其參加
      本案如附表一編號1 至4 所示互助會之時，蓋以如附表一
      所示編號1 至4 之互助會，最先進行者乃係附表一編號1
      所示起會時間為91年11月9 日之該組互助會，而此距離90
      年間被告告知甲○○上開話語之時間已相隔近1 年之久，
      衡以一般民間互助會之招募時間大多係於互助會開始進行
      前幾個月，鮮少有於約1 年前即開始招募者等情，足見被
      告於丁○○邀集如附表一編號1 至4 所示互助會時，應無
      從旁向證人甲○○表示丁○○的會很穩，而共同招募互助
      會之情事。縱如公訴人於本件補充論告時所稱證人甲○○
      關於上開時間之記憶應屬有誤，被告向其表示丁○○很穩
      之時間應在91年間等語，惟證人甲○○在參加丁○○所招
      募如附表一所示互助會之前，既已連續參加丁○○之互助
      會多時，對於丁○○之財務狀況當本即有所知悉而能自行
      評估丁○○之互助會是否穩固，殊難僅因被告表示丁○○
      之互助會很穩等語，即影響其對丁○○之互助會是否可靠
      及能否參加之評估，參以其亦陳稱丁○○已自行將其姓名
      列於互助會名單上，被告叫其繼續跟，多少可以賺一點利
      息，其才繼續參加丁○○招募之互助會等語，亦足認證人
      甲○○應係因丁○○既已將其姓名列載於互助會單上，且
      亦估算繼續跟會多少可賺取利息，始會同意繼續參加丁○○所招募如附表一所示之互助會，從而，要難認被告有何
      公訴人所指行使偽造文書及詐欺犯行可言。
（五）證人即告訴人壬○○於檢察官偵查中及本院審理時均證稱
      ：丁○○向伊邀集如附表一所示編號1 之互助會，伊本來
      不想參加互助會，但丁○○已將伊名字寫好了，伊乃同意
      以「碧君」名義參加該互助會（編號第27號），伊係將會
      錢拿至丁○○之開設之計程車行繳交，有時由被告收取等
      語（見93年度偵緝字第1731號偵查卷第73頁、本院94年8
      月23日審判筆錄第4 至5 頁），足見證人壬○○所以參加
      丁○○所招募之互助會，乃係因丁○○自行將其姓名列載
      於互助會單上之故，要與被告無涉。雖證人壬○○於本院
      審理時復證稱：91年間，因伊等會員均標不到會，很害怕
      ，被告與丁○○夫妻乃於伊隔壁之「小雅」髮廊表示互助
      會很穩，不用怕，而影響伊參加互助會之意願等語（見本
      院94年8 月23日審判筆錄第6 至7 頁），惟參以其亦證述
      ：伊於91年之前即參加丁○○之2 個互助會，91年又參加
      2 會等語（見同上審判筆錄第8 頁），而如附表一編號1
      所示之互助會乃係於91年11月9 日才開始進行，可見被告
      應係於證人壬○○參加之其他非附表一所示之互助會已進
      行相當時日，因伊等互助會員均無法如期標取合會，心生
      恐懼之情況下，始向證人壬○○等會員表示互助會很穩等
      語，以安撫證人壬○○等互助會員，自難因此即謂被告有
      何公訴意旨所稱詐欺及行使偽造私文書之情事。
（六）證人即告訴人庚○○（即互助會單上所載「夢涵」）雖於
      檢察官偵查中證稱：之前被告去同盟路找伊，對伊表示其
      先生丁○○很穩，跟他的會沒關係等語（見93年度偵緝字
      第1731號偵查卷第72頁），然即使被告確有對其表示丁○○的互助會很穩，可以參加等語，姑不論被告上開用語，
      依一般社會通念理解，是否構成施用詐術行為，已屬堪疑
      ，況證人庚○○是否僅因被告上開用語即陷於錯誤而同意
      參加丁○○之互助會，此部分亦乏證據足資證明，是以尚
      難憑此即為不利於被告之認定。
（七）至告訴人癸○○（即互助會單上所載「戊修」）、辛○○
      （即互助會單上所載「淑如」）及乙○○（即互助會單上
      所載「淑芳」）3 人，經公訴人聲請本院以證人身份二度
      傳喚，惟均遭以應受送達處所查無此人退回證人傳票，而
      經公訴人捨棄傳喚，此有送達回證、信封各2 份及本院94
      年8 月23日審判筆錄在卷可稽。而遍觀全卷，亦乏證據足
      認公訴意旨所稱丁○○向告訴人癸○○、辛○○及乙○○
      招募附表一所示互助會時，被告從旁表示丁○○很穩之情
      事，殊難認被告告有何公訴意旨所稱詐欺及行使偽造私文
      書之行為。
（八）綜上所述，公訴人所舉事證，均不足超越合理之懷疑而形
      成對被告有罪之確信，此外，復查無其他積極證據足資證
      明被告確有涉刑法第216 條、第210 條行使偽造私文書罪
      及同法第339 條第1 項之詐欺取財罪嫌之情事，被告犯罪
      即不能證明，揆諸前揭法條及判例意旨，自應為被告無罪
      判決之諭知。
據上論斷，應依刑事訴訟法第301 條第1 項，判決如主文。
本案經檢察官丙○○到庭執行職務。
中　　華　　民　　國　　94　　年　　8 　　月　　24　　日
                  刑事第十二庭  審判長法  官  張維君
                                      法　官  伍逸康
                                      法　官  劉惠娟
以上正本證明與原本無異。
如不服本判決，應於判決送達後10日內，向本院提出上訴狀。
中　　華　　民　　國　　94　　年　　8 　　月　　24　　日
                                      書記官  陳素徵
附表一
┌──┬────────┬────┬───┬─┬───┐
│編號│起迄日期　　　　│每期金額│分式　│合│估計每│
│　　│　　　　　　　　│　　　　│　　　│計│份會員│
│　　│　　　　　　　　│　　　　│　　　│期│被詐騙│
│　　│　　　　　　　　│　　　　│　　　│數│金額（│
│　　│　　　　　　　　│　　　　│　　　│　│新臺幣│
│　　│　　　　　　　　│　　　　│　　　│　│）　　│
├──┼────────┼────┼───┼─┼───┤
│ 一 │91年11月9日至　 │3000元　│內標制│30│62500 │
│　　│92年4月9日　　　│　　　　│　　　│　│　　　│
├──┼────────┼────┼───┼─┼───┤
│ 二 │91年12月15日至　│3000　　│內標制│30│50000 │
│　　│92年5月10日　　 │　　　　│　　　│　│　　　│
├──┼────────┼────┼───┼─┼───┤
│ 三 │92年1月11日至　 │3000　　│內標制│30│37500 │
│　　│92年6月11日　　 │　　　　│　　　│　│　　　│
├──┼────────┼────┼───┼─┼───┤
│ 四 │92年2月8日至　　│3000　　│內標制│30│22500 │
│　　│92年7月3日　　　│　　　　│　　　│　│　　　│
└──┴────────┴────┴───┴─┴───┘
附表二
┌─────┬────────────────────┐
│附表一中之│參與該互助會而被害之人　　　　　　　　　│
│互助會編號│　　　　　　　　　　　　　　　　　　　　│
├─────┼────────────────────┤
│　　一　　│甲○○（二份）、庚○○、癸○○、壬○○、│
│　　　　　│辛○○、乙○○、己○○　　　　　　　　　│
├─────┼────────────────────┤
│　　二　　│甲○○（二份）、庚○○（二份）、乙○○　│
├─────┼────────────────────┤
│　　三　　│甲○○（三份）、庚○○、乙○○　　　　　│
│          │                                        │
├─────┼────────────────────┤
│　　四　　│甲○○（三份）、庚○○（二份）、癸○○（│
│　　　　　│二份）、乙○○（二份）、己○○　　　　　│
└─────┴────────────────────┘
